【裁判字號】    89,訴,113
【裁判日期】    890811
【裁判案由】    
【裁判全文】
台灣台東地方法院民事判決  八十九年度訴字第一一三號
    原      告  行政院農業委員會林務局台東林區管理處
    法定代理人  乙○○
    訴訟代理人  丙○○
    被      告  丁○○
                甲○○
右當事人間請求返還林地事件，本院判決如左：
    主    文
被告丁○○應將坐落於台東縣太麻里鄉○○段二二之一地號土地上如附圖一所示土地
面積零點壹捌公頃上之地上物剷除，將土地交還原告。
被告甲○○應將坐落前開土地上如附圖二所示土地面積零點柒玖公頃之地上物剷除，
將土地交還原告。
訴訟費用由被告負擔。
    事      實
甲、原告方面：
  一、聲明：如主文第一項、第二項所示。
  二、陳述：
  （一）台東縣太麻里鄉○○段二二之一地號土地（即大武事業區第十一林班地），
        為國有林地，原告為管理機關。被告丁○○、被告甲○○均無任何正當權源
        ，分別擅自占用如附圖一、二所示紅線範圍內面積○點一八、○點九七公頃
        土地，於其上種植釋迦，為此基於民法第七百六十七條前段規定，請求被告
        二人返還土地。
（二）系爭土地原係日產，台灣光復後由政府接收，係國家基於權力行使而取得之
        財產，且為國有林地，無須登記即能發生取得所有權之效力，其回復請求權
        自無民法第一百二十五條時效規定之適用。
  三、證據：提出土地登記簿謄本二件、濫墾位置圖二紙、照片八張、台灣地方法院
      檢察署八十八年度偵字第二四一七號、第二四一八號不起訴處分書、大武事業
      區經營計劃、土地所有權狀、行政院農業委員會台東區農業改良場八十八年八
      月三十一日八八農東改斑字第二九三八號函、關山林區原有各事業區經營計劃
      檢定情形一覽表、關山林區管理處轄區圖、大武事業區經營計劃、大武事業區
      基本圖影本各乙件。
乙、被告丁○○方面：
  一、聲明：駁回原告之訴。
  二、陳述：
      被告丁○○之父賴添水自三十六年間起即於系爭土地占有使用，嗣於六十年間
      因賴添水年邁，乃全由被告丁○○耕種。系爭土地遲至七十五年十一月十七日
      始登記為國有，在此之前，為未登記之不動產，原告對被告丁○○之所有返還
      請求權，於五十一年十二月三十一日即已罹於時效，原告起訴請求被告丁○○
      返還，被告丁○○自得拒絕返還。
  三、證據：提出土地登記簿謄本乙件、四鄰証明書影本乙件。
丙、被告甲○○方面：
  一、聲明：駁回原告之訴。
  二、陳述：
      被告甲○○之父周美自五十二年間起即占有使用系爭土地，周美於七十四年間
      去世後，由被告甲○○繼承耕作迄今。系爭土地遲至七十五年十一月十七日始
      登記為國有，在此之前，為未登記之不動產，原告對被告甲○○之所有物返還
      請求權，於六十七年十二月三十一日即已罹於時效，原告起訴請求被告甲○○
      返還，被告甲○○自得拒絕返還。
  三、證據：提出土地登記簿謄本乙件、四鄰証明書影本乙件。
丁、本院依職權調取台灣地方法院檢察署八十八年度偵字第二四一七號、第二四一八
    號偵查案卷。
    理      由
一、本件原告起訴主張：坐落台東縣太麻里鄉大武事業區第十一林班之土地即同鄉○
    ○段二二之一地號土地，屬國有林地，原告為管理機關。被告丁○○、被告甲○
    ○分別無權占有如附圖一、二所示紅線範圍內土地，為此基於民法第七百六十七
    條前段規定，請求被告二人給付如主文第一項、第二項所示。
二、被告丁○○、被告甲○○則以：被告丁○○之父賴添水自三十六年間起占用如附
    圖一所示土地，於六十年間起賴添水因年邁，乃全由被告丁○○耕種；被告丁○
    ○被告甲○○之父周美自五十二年間起即占用如附圖二所示土地，被告甲○○嗣
    於七十四年間繼承繼續占用迄今。系爭土地遲至七十五年十一月十七日始登記為
    國有，在此之前為未登記之不動產，原告對被告二人之所有物返還請求權，先後
    已於五十一年十二月三十一日、六十七年十二月三十一日罹於時效，被告二人自
    得拒絕返還該土地等語資為抗辯。
三、原告主張如附圖一、二所示土地，屬國有林地，原告為管理機關，被告丁○○、
    被告甲○○分別無權占有如附圖一、二所示紅線範圍內土地之事實，業為被告二
    人所不爭執，並有土地登記簿謄本二件、濫墾位置圖二紙、照片八張、台灣地方
    法院檢察署八十八年度偵字第二四一七號、第二四一八號不起訴處分書、土地所
    有權狀影本各乙件附卷可稽，原告此部分之主張堪信為真實。又被告丁○○、被
    告甲○○抗辯稱：被告丁○○之父賴添水自三十六年間起，被告甲○○之父周美
    自五十二年間起即分別占用如附圖一、二所示土地等情，分經證人劉壽雄、黃細
    坤於前開偵查程序證述在卷，並有四鄰證明書二紙在卷足憑，固堪採信。惟按，
    森林係土地法第二條第二類所稱之林地，依同法第十四條及第四十一條規定，固
    非屬免編號登記或不得私有之土地。然依森林法第三條第二項規定，森林以國有
    為原則。關於森林之登記，因森林之面積施測及管理不易，故其登記異於一般土
    地，應依同法第三十九條第一項、第二項規定：「森林所有人，應檢具森林所在
    地名稱、面積、竹、木種類、數量、地圖及計畫，向主管機關申請登記。」「森
    林登記規則，由中央主管機關定之」。是森林法第二條規定之中央主管機關即行
    政院農業委員會，乃依同法第三十九條第二項之授權立法，訂定森林登記規則。
    依該規則第三條規定：「林地已依土地法及土地登記規則之規定辦理登記，從其
    登記。林地尚未依土地法及土地登記規則之規定完成總登記者，其土地標示及權
    利範圍以林業主管機關之圖簿記載為準」。故林業主管機關之圖簿記載，與依土
    地法及土地登記規則所為之登記應有同一效力。查系爭土地於三十二年間即經主
    管機關調查，並於三十三年至四十二年間編為大武事業區第十一林班地之一部分
    ，有關山林區原有各事業區經營計劃檢定情形一覽表、關山林區管理處轄區圖、
    大武事業區經營計劃、大武事業區基本圖影本各乙件為證，屬國有林地，原不須
    登記。雖七十五年因地政機關誤將前開林班地登記為國有財產局管理，而由原告
    請求更正管理機關後，於七十五年十一月十七日經地政機關登記為台東縣太麻里
    鄉○○段二二之一地號，仍不影響該土地為國有林地。再系爭土地既依森林登記
    規則規定，登記於土地法第三條之執行機關即林業主管機關之圖簿，應與依土地
    法及土地登記規則而向地政機關為所有權登記，有同一之效力。且依森林登記規
    則第三條規定，系爭土地其權利之歸屬已明確，與一般未登錄土地之權利歸屬不
    明確有別，其回復請求權及除去妨害請求權，自無民法第一百二十五條消滅時效
    規定之適用，至屬明確。被告二人前開抗辯，於法未合。從而，原告起訴請求被
    告二人剷除地上物，將土地交還原告，為有理由，應予准許。
四、本件為判決之基礎已臻明確，兩造其餘攻擊防禦方法，核與判決基礎無影響，無
    予審究之必要，附此敘明。
五、據上論結，原告之訴為有理由，依民事訴訟法第七十八條、第八十五條第一項前
    段判決如主文。
中      華      民      國    八十九    年      八      月      十一    日
                            台灣台東地方法院民事庭
~B法      官  姜麗香
右為正本係照原本作成。
如不服本判決，得於判決送達後廿日內向本院提出上訴狀（須附繕本）。
「切勿逕送上級法院」
中      華      民      國    八十九    年      八      月      十一    日
~B法院書記官  陳俊德


司法院資訊處製作；財團法人民間司法改革基金會備份。
